---
title: 'Tipología y ciclo de vida de los datos: Heart Attack Analysis & Prediction
  dataset'
author: 'Autores : Soulaiman el Hamri y Eloy Pérez González'
date: "Enero 2023"
output:
  pdf_document:
    toc: yes
  html_document:
    toc: yes
    df_print: paged
editor_options: 
  markdown: 
    wrap: 72
---

```{r setup, include=FALSE}
knitr::opts_chunk$set(echo = TRUE)
```

\pagebreak

# 1. Descripción del dataset

El dataset elegido es:

<https://www.kaggle.com/datasets/rashikrahmanpritom/heart-attack-analysis-prediction-dataset>.

Es un juego de datos que contiene la información de diferentes
parámetros que se han medido al realizar un análisis cardíaco. Estos
datos se han obtenido de personas de diferente rango de edades y sexo.

Las preguntas que se pretenden responder son: ¿Qué sexo tiene más de
colesterol? ¿Cómo afecta el aumento de los niveles del colesterol a la
frecuencia cardíaca?

# 2. Integración y selección de los datos de interés a analizar

En este apartado vamos a explorar el conjunto de datos con el que vamos
a trabajar y seleccionar los datos que nos serán útiles para estudiar.

El primer paso es cargar el dataset con los datos originales:

```{r echo=TRUE, message=FALSE, warning=FALSE}
# Cargamos el juego de datos heart_in.csv
path = '../data/heart_in.csv'
heartAttackData <- read.csv(path)
```

A continuació verificamos la estructura del juego de datos. Vemos el
número de columnas que tenemos y ejemplos del contenido de las filas.

```{r echo=TRUE, message=FALSE, warning=FALSE}

dim(heartAttackData)
str(heartAttackData)
head(heartAttackData)
```

Podemos ver en el data frame que tenemos 303 observaciones y un total de
14 variables. Por cada variable podemos ver su tipo y a continuación un
pequeño subconjunto de datos como ejemplo. Hemos podido comprobar que
las variables contenidas en el fichero y sus tipos se corresponden a las
que se han cargado.

A continuación se explica el significado de cada variable:

+---------------+--------------------------------------------------+
| **Variable**  | Descripción                                      |
+===============+==================================================+
| **age**       | Edad del paciente.                               |
+---------------+--------------------------------------------------+
| **sex**       | Sexo del paciente. En la web donde se ha         |
|               | obtenido el dataset no se especifica el          |
|               | significado de cada valor del sexo (hombre o     |
|               | mujer)                                           |
|               |                                                  |
|               | -   Valor 0: Se desconce.                        |
|               |                                                  |
|               | -   Valor 1: Se desconoce.                       |
+---------------+--------------------------------------------------+
| **cp**        | Tipo de dolor en el pecho.                       |
|               |                                                  |
|               | -   Valor 1: angina típica.                      |
|               |                                                  |
|               | -   Valor 2: angina atípica.                     |
|               |                                                  |
|               | -   Valor 3: dolor no anginoso.                  |
|               |                                                  |
|               | -   Valor 4: asintomático.                       |
+---------------+--------------------------------------------------+
| **trtbps**    | Presión arterial en reposo (en mm Hg).           |
+---------------+--------------------------------------------------+
| **chol**      | Colesterol en mg/dl obtenido a través del sensor |
|               | BMI.                                             |
+---------------+--------------------------------------------------+
| **fbs**       | (Azúcar en sangre en ayunas \> 120 mg/dl) (1 =   |
|               | verdadero; 0 = falso).                           |
+---------------+--------------------------------------------------+
| **restecg**   | Resultados electrocardiográficos en reposo.      |
|               |                                                  |
|               | -   Valor 0: normal.                             |
|               |                                                  |
|               | -   Valor 1: tener anomalías en la onda ST-T     |
|               |     (inversiones de la onda T y/o elevación o    |
|               |     depresión del ST \> 0,05 mV).                |
|               |                                                  |
|               | -   Valor 2: mostrar hipertrofia ventricular     |
|               |     izquierda probable o definitiva según los    |
|               |     criterios de Estes.                          |
+---------------+--------------------------------------------------+
| **thalachh**  | Frecuencia cardíaca máxima alcanzada.            |
+---------------+--------------------------------------------------+
| **exng**      | Angina inducida por el ejercicio (1 = sí; 0 =    |
|               | no).                                             |
+---------------+--------------------------------------------------+
| **oldpeak**   | Pico anterior.                                   |
+---------------+--------------------------------------------------+
| **slp**       | Pendiente.                                       |
+---------------+--------------------------------------------------+
| **caa**       | Número de vasos grandes (0-3).                   |
+---------------+--------------------------------------------------+
| **thall**     | Desconocido.                                     |
+---------------+--------------------------------------------------+
| **output**    | Es el target.                                    |
|               |                                                  |
|               | -   0= menos posibilidades de ataque al corazón. |
|               |                                                  |
|               | -   1= más posibilidades de ataque al corazón.   |
+---------------+--------------------------------------------------+

Los hechos numéricos que se quieren estudiar serán los siguientes:

-   sex, chol y thalachh.

Vamos a realizar la subselección de los datos a estudiar:

```{r}
# Seleccionamos las variables sex, chol y thalachh
myvars <- c("sex", "chol", "thalachh")
subHeartAttackData <- heartAttackData[myvars]

```

# 3. Limpieza de los datos

## 3.1. ¿Los datos contienen ceros o elementos vacíos? Gestiona cada uno de estos casos.

A continuación vamos a procesar los datos para elminar los que sean
erróneaos o redundantes. También vamos a ver si podemos eliminar algunos
atributos de los datos.

Primeramente, vamos a ver si hay valores vacíos o nulos:

```{r echo=TRUE, message=FALSE, warning=FALSE}
# Buscamos campos nulos y vacíos 
print("Valores nulos:")
colSums(is.na(subHeartAttackData))
print("Campos vacíos:")
colSums(subHeartAttackData == "")
```

Podemos ver que el subdataset no contiene ningún campo nulo o vacío.

## 3.2. Identifica y gestiona los valores extremos.

A continuación vamos a identificar y gestionar los valores extremos.
Para detectar dichos valores extremos o *outliers,* se va a obtener los
rangos de los valores maximos y minimos de cada variable y a
continuación se va a representar los datos mediante graficos de cajas
(*boxplots*).

Primero empezamos mirando el rango de valores maximos y minimos de cada
variable:

```{r echo=TRUE, message=FALSE, warning=FALSE}

library(ggplot2)

range(subHeartAttackData$sex)
range(subHeartAttackData$chol)
range(subHeartAttackData$thalachh)

```

Sabemos que sex es una variable categórica, vamos a ver si sus valores
numéricos tiene un significado categórico definido.

```{r echo=TRUE, message=FALSE, warning=FALSE}
unique(subHeartAttackData$sex)

```

Ahora nos falta por ver si hay valores extremos en chol y thalachh. En
caso que hayan, se ha decidido eliminar las observaciones de dichos
valores extremos ya que se consideran valores erróneos.

```{r echo=TRUE, message=FALSE, warning=FALSE}
#chol
g_caja<-boxplot(subHeartAttackData$chol, col="#0c4c8a", frame.plot=F, horizontal = TRUE)

#Eliminamos outliers:
subHeartAttackData<-subHeartAttackData[!(subHeartAttackData$chol %in% g_caja$out),]

```

```{r echo=TRUE, message=FALSE, warning=FALSE}
#thalachh
g_caja<-boxplot(subHeartAttackData$thalachh, col="#0c4c8a", frame.plot=F, horizontal = TRUE)

#Eliminamos outliers:
subHeartAttackData<-subHeartAttackData[!(subHeartAttackData$thalachh %in% g_caja$out),]

```

Tras eliminar los outliers comprobamos con cúantas observaciones nos
quedamos:

```{r echo=TRUE, message=FALSE, warning=FALSE}
dim(subHeartAttackData)
```

Se puede comprobar que se han perdido 6 filas de datos, es decir,
alrededor del 1,9%, lo que no supone un problema.

Por último, vamos a extraer el datset con los datos finales que se van a
analizar.

```{r}
write.csv(subHeartAttackData, "../data/heart_out.csv")
```

# 4. Análisis de los datos

## 4.1. Selección de los grupos de datos que se quieren analizar/comparar

Para los análisis se separaran los datos en dos grupos, en función del
sexo. Para cada grupo observaremos los valores de colesterol y
frecuencia cardíaca máxima y compararemos las medias, para ver si
existen diferencias entre las poblaciones.

Por otro lado intentaremos probar la relación entre colesterol y
frecuencia cardíaca mediante una regresión lineal.

Para empezar crearemos una etiqueta categórica para cada sexo, que es
útil para ciertos tipos de test y representaciones visuales:

```{r echo=TRUE, message=FALSE, warning=FALSE}
subHeartAttackData$sex_name[subHeartAttackData$sex == 0] = "sex0"
subHeartAttackData$sex_name[subHeartAttackData$sex == 1] = "sex1"
```

Seguidamente separamos el dataset en dos en función del sexo:

```{r echo=TRUE, message=FALSE, warning=FALSE}

sex0Data = subHeartAttackData[subHeartAttackData$sex == 0,]
sex1Data = subHeartAttackData[subHeartAttackData$sex == 1,]
```

## 4.2. Comprobación de la normalidad y homogeneidad de la varianza.

### 4.2.1. Normalidad y homoscedasticidad en colesterol

Vamos a representar en primer lugar la distribución del colesterol para
cada sexo:

```{r echo=TRUE, message=FALSE, warning=FALSE}

ggplot(sex0Data, aes(x=chol)) + 
  geom_histogram(aes(y=after_stat(density)), binwidth=22, colour="black", fill="white") + 
  geom_density(alpha=.2, fill="#FF6666") +
  ggtitle("Distribución colesterol sexo 0")
```

```{r echo=TRUE, message=FALSE, warning=FALSE}

ggplot(sex1Data, aes(x=chol)) + 
  geom_histogram(aes(y=after_stat(density)), binwidth=22, colour="black", fill="white") + 
  geom_density(alpha=.2, fill="#FF6666") +
  ggtitle("Distribución colesterol sexo 1")
```

Observamos que en ambos casos parece seguirse una distribución similar a
la normal. Procedemos a aplicar la prueba de Shapiro-Wilk para comprobar
si efectivamente estamos ante una distribución que podemos considerar
normal.

```{r echo=TRUE, message=FALSE, warning=FALSE}
shapiro.test(sex0Data$chol)
```

```{r echo=TRUE, message=FALSE, warning=FALSE}
shapiro.test(sex1Data$chol)
```

Con un p-valor superior a 0.5 en ambos casos, no rechazamos la hipótesis
nula y aceptamos que la distribución del colesterol es normal para ambos
sexos.

Debido a que los grupos siguen una distribución normal respecto de las
medidas de colesterol, aplicamos el test de Levene para comprobar si
podemos considerar que tienen varianzas similares:

```{r echo=TRUE, message=FALSE, warning=FALSE}
library(car)
leveneTest(chol ~ sex_name, data = subHeartAttackData)
```

Comprobamos que el p-valor de la prueba de Levene es superior a 0.05, por lo que no se rechaza la hipótesis nula y se considera que las muestras tienen
varianzas similares.

### 4.2.2. Normalidad y homoscedasticidad en frecuencia cardíaca

Vamos ahora con los datos de frecuencia cardíaca, los graficamos de
similar manera que el colesterol:

```{r echo=TRUE, message=FALSE, warning=FALSE}

ggplot(sex0Data, aes(x=thalachh)) + 
  geom_histogram(aes(y=after_stat(density)), binwidth=11, colour="black", fill="white") + 
  geom_density(alpha=.2, fill="#FF6666") +
  ggtitle("Distribución frecuencia cardíaca sexo 0")
```

```{r echo=TRUE, message=FALSE, warning=FALSE}

ggplot(sex1Data, aes(x=thalachh)) + 
  geom_histogram(aes(y=after_stat(density)), binwidth=11, colour="black", fill="white") + 
  geom_density(alpha=.2, fill="#FF6666") +
  ggtitle("Distribución frecuencia cardíaca sexo 1")
```

Apreciamos en ambos casos que una cola es sensiblemente más alargada que
la otra, por lo que es posible que no nos encontremos ante una
distribución normal. Aplicamos la prueba de Shapiro-Wilk para
comprobarlo:

```{r echo=TRUE, message=FALSE, warning=FALSE}
shapiro.test(sex0Data$thalachh)
```

```{r echo=TRUE, message=FALSE, warning=FALSE}
shapiro.test(sex1Data$thalachh)
```

Con un contundente p-valor cercano al cero, rechazamos la hipótesis nula
y entendemos que las distribuciones no siguen un patrón normal.

Los test de Shapiro nos indica que no se sigue una distribución normal
en ninguno de los grupos para la frecuencia cardíaca, por lo que
aplicamos el test no paramétrico de Fligner-Killeen para conocer si las
varianzas de los grupos son similares:

```{r echo=TRUE, message=FALSE, warning=FALSE}
fligner.test(thalachh ~ sex_name, data = subHeartAttackData)
```

Con un p-valor de 0.09 no rechazamos la hipótesis nula y consideramos
que los grupos tienen varianzas similares.

## 4.3. Aplicación de pruebas estadísticas para comparar los grupos de datos

### 4.3.1. Comparación de medias de colesterol por sexo

En primer lugar, aplicaremos un análisis estadístico descriptivo para
conocer cada uno de los grupos. En primer lugar vamos a ver en que
rangos se distribuyen los datos.

```{r echo=TRUE, message=FALSE, warning=FALSE}
summary(sex0Data$chol)
cat("Var: ", var(sex0Data$chol), "\n")
cat("Sd: ", sd(sex0Data$chol))
```

```{r echo=TRUE, message=FALSE, warning=FALSE}
summary(sex1Data$chol)
cat("Var: ", var(sex1Data$chol), "\n")
cat("Sd: ", sd(sex1Data$chol))
```

```{r echo=TRUE, message=FALSE, warning=FALSE}
ggplot(subHeartAttackData, aes(x = sex_name, y = chol)) +
  geom_boxplot() +
  stat_summary(fun.y=mean, geom="point", color="red", fill="red")
```

Apreciamos que para el sexo 0 tenemos tanto una media como una mediana
superior a la del sexo 1, además de un rango intercuartílico mas amplio.

Vamos a hacer una visualización para ver que podemos extraer de la
distribución y de la media:

```{r echo=TRUE, message=FALSE, warning=FALSE}
sex_means <- data.frame (
  sex_name = c("sex0", "sex1"),
  chol = c(
    mean(subHeartAttackData$chol[subHeartAttackData$sex_name == "sex0"]), 
    mean(subHeartAttackData$chol[subHeartAttackData$sex_name == "sex1"])
  )
)


ggplot(subHeartAttackData, aes(x=chol, fill=sex_name)) +
  geom_histogram(binwidth=22, alpha=.5, position="identity") +
  geom_vline(
    data=sex_means, aes(xintercept=chol,  colour=sex_name), 
    linetype="dashed", linewidth=1
  ) +
  ggtitle("Distribución y media por sexo")
```

Vemos que la media de colesterol parece ser superior para las personas
del sexo 0. Lo comprobamos aplicando la prueba de t de Student:

```{r echo=TRUE, message=FALSE, warning=FALSE}
t.test(chol ~ sex_name, data = subHeartAttackData, alternative="greater")
```

Observamos que tenemos un p-valor menor que 0.05, por lo que rechazamos
la hipótesis nula y podemos afirmar con un 95% de confianza que el
colesterol es superior en personas del sexo 0.

### 4.3.2. Comparación de medias de frecuencia cardíaca por sexo

Vamos a examinar ahora los datos para la frecuencia cardíaca.

```{r echo=TRUE, message=FALSE, warning=FALSE}
summary(sex0Data$thalachh)
cat("Var: ", var(sex0Data$thalachh), "\n")
cat("Sd: ", sd(sex0Data$thalachh))
```

```{r echo=TRUE, message=FALSE, warning=FALSE}
summary(sex1Data$thalachh)
cat("Var: ", var(sex1Data$thalachh), "\n")
cat("Sd: ", sd(sex1Data$thalachh))
```

```{r echo=TRUE, message=FALSE, warning=FALSE}
ggplot(subHeartAttackData, aes(x = sex_name, y = thalachh)) +
  geom_boxplot() +
  stat_summary(fun.y=mean, geom="point", color="red", fill="red")
```

En este caso, podemos ver que la mediana del sexo 0 es superior y el
rango intercuartílico es más estrecho. También se aprecia visualmente
que la media del sexo 0 es superior, pero por muy poco.

Vamos a ver la media sobre la distribución:

```{r echo=TRUE, message=FALSE, warning=FALSE}
sex_means <- data.frame (
  sex_name = c("sex0", "sex1"),
  thalachh = c(
    mean(subHeartAttackData$thalachh[subHeartAttackData$sex_name == "sex0"]), 
    mean(subHeartAttackData$thalachh[subHeartAttackData$sex_name == "sex1"])
  )
)


ggplot(subHeartAttackData, aes(x=thalachh, fill=sex_name)) +
  geom_histogram(binwidth=11, alpha=.5, position="identity") +
  geom_vline(
    data=sex_means, aes(xintercept=thalachh,  colour=sex_name), 
    linetype="dashed", linewidth=1
  ) +
  ggtitle("Distribución y media por sexo")
```

Como comentábamos antes, se aprecia que las medias de frecuencia
cardíaca son bastante similares, siendo la del sexo 0 solo ligeramente
superior.

Vamos a aplicar la prueba de Mann-Whitney (ya que no tenemos
distribuciones normales) para ver si podemos considerar que la media de
las poblaciones es distinta:

```{r echo=TRUE, message=FALSE, warning=FALSE}
wilcox.test(thalachh ~ sex_name, data = subHeartAttackData, alternative="two.sided")
```

Con un p-valor de 0.49 no podemos rechazar la hipótesis nula, por lo que
consideramos que la media de la frencuencia cardíaca máxima de las
poblaciones de ambos sexos es similar.

### 4.3.3. Correlación entre colesterol y frecuencia cardíaca

Por último vamos a examinar si existe alguna relación entre el nivel de
colesterol y la frecuencia cardíaca máxima alcanzada. Para ello
emplearemos una regresión lineal.

Graficaremos en primer lugar la regresión, a ver que se puede observar.

```{r echo=TRUE, message=FALSE, warning=FALSE}
ggplot(subHeartAttackData,aes(thalachh, chol)) +
  geom_point() +
  geom_smooth(method='lm')
```

De un simple vistazo ya nos es sencillo percibir que no parece que el
colesterol este relacionado del forma alguna con la frecuencia cardíaca.

Vamos a examinar los valores obtenidos de la regresión con más detalle:

```{r echo=TRUE, message=FALSE, warning=FALSE}
lm(thalachh ~ chol, data = subHeartAttackData)
```

```{r echo=TRUE, message=FALSE, warning=FALSE}
summary(lm(thalachh ~ chol, data = subHeartAttackData))
```

Podemos apreciar que el coeficiente de correlación es prácticamente 0,
indicando que el colesterol y la frecuencia cardíaca no se encuentran
para nada relacionados. Si observamos el coeficiente de determinación,
vemos que del mismo modo el colesterol no explica la varianza de la
frecuencia cardíaca.

Podemos concluir por tanto que el colesterol y la frecuencia cardíaca no
están relacionados de una forma lineal.

# 5. Representación de los resultados a partir de tablas y gráficas

Se han representado a lo largo de los apartados 3 y 4.

# 6. Resolución del problema

Los resultados que hemos podido obtener són:

-   Entre sexo 0 y sexo 1 las muestras del colesterol y frecuencia
    cardíaca tienen una varianza similar.

-   Los sexo 0 tienen el colesterol más alto que sexo 1.

-   Entre sexo 0 y sexo 1 no se aprecia diferencias significativas en la
    frecuencia cardíaca.

-   No exisite relación lineal entre el colesterol y la frecuencia
    cardíaca.

A las preguntas pleantadas al inicio, se ha podido ver que los hombres
sufren más de colesterol que las mujeres y que no hay una relación
aparente entre el colesterol y la frecuencía cardíaca.

# 7. Código

El código de la práctica es en R y se puede encontrar en el fichero
hearthattack.Rmd del siguiente enlace a Github:
<https://github.com/SulaimanUOC/HeartAttack/tree/main/code>

# 8. Vídeo

Realizar un breve vídeo explicativo de la práctica (máximo 10 minutos),
donde ambos integrantes del equipo expliquen con sus propias palabras el
desarrollo de la práctica, basándose en las preguntas del enunciado para
justificar y explicar el código desarrollado. Este vídeo se deberá
entregar a través de un enlace al Google Drive de la UOC
([https://drive.google.com/...),](https://drive.google.com/…),) junto
con enlace al repositorio Git entregado.

# 9. Contribuciones

| Contribuciones              | Firma            |
|-----------------------------|------------------|
| Investigación previa        | Eloy y Soulaiman |
| Redacción de las respuestas | Eloy y Soulaiman |
| Desarrollo del código       | Eloy y Soulaiman |
| Participación en el vídeo   | Eloy y Soulaiman |
