---
title: 'Tipologia y ciclo de vida de los datos: Heart Attack Analysis & Prediction
  dataset'
author: 'Autores : Soulaiman el Hamri y Eloy Pérez'
date: "Enero 2023"
output:
  pdf_document:
    toc: yes
  html_document:
    toc: yes
    df_print: paged
---

```{r setup, include=FALSE}
knitr::opts_chunk$set(echo = TRUE)
```

# 1. Descripción del dataset

El dataset elejido es: <https://www.kaggle.com/datasets/rashikrahmanpritom/heart-attack-analysis-prediction-dataset>.

Es un juego de datos contiene la información de diferentes parámetros que se miden al realizar un análisis cardíaco. Los datos se han obtenido de personas de diferentes edades y sexo. La pregunta que pretende responder es la de si es possible predecir un ataque cardíaco, y así poder actuar a tiempo.

# 2. Integración y selección de los datos de interés a analizar

En este apartado vamos a explorar el conjunto de datos con el que vamos a trabajar y seleccionar los datos que nos serán útiles para estudiar.

El primer paso es cargar el dataset:

```{r echo=TRUE, message=FALSE, warning=FALSE}
# Cargamos el juego de datos heart.csv
path = '../dataset/heart.csv'
heartAttackData <- read.csv(path)
```

A continuació verificamos la estructura del juego de datos. Vemos el número de columnas que tenemos y ejemplos del contenido de las filas.

```{r echo=TRUE, message=FALSE, warning=FALSE}

dim(heartAttackData)
str(heartAttackData)
head(heartAttackData)
```

Podemos ver en el data frame que tenemos 303 observaciones y un total de 14 variables. Por cada variable podemos ver su tipo y a continuación un pequeño subconjunto de datos como ejemplo. Hemos podido comprobar que las variables contenidas en el fichero y sus tipos se corresponden a las que se han cargado.

A continuación se explica el significado de cada variable:

+--------------+----------------------------------------------------------------------------------------------------------------------+
| **Variable** | Descripción                                                                                                          |
+==============+======================================================================================================================+
| **age**      | Edad del paciente.                                                                                                   |
+--------------+----------------------------------------------------------------------------------------------------------------------+
| **sex**      | Sexo del paciente.                                                                                                   |
+--------------+----------------------------------------------------------------------------------------------------------------------+
| **cp**       | Tipo de dolor en el pecho.                                                                                           |
|              |                                                                                                                      |
|              | -   Valor 1: angina típica.                                                                                          |
|              |                                                                                                                      |
|              | -   Valor 2: angina atípica.                                                                                         |
|              |                                                                                                                      |
|              | -   Valor 3: dolor no anginoso.                                                                                      |
|              |                                                                                                                      |
|              | -   Valor 4: asintomático.                                                                                           |
+--------------+----------------------------------------------------------------------------------------------------------------------+
| **trtbps**   | Presión arterial en reposo (en mm Hg)                                                                                |
+--------------+----------------------------------------------------------------------------------------------------------------------+
| **chol**     | Colesterol en mg/dl obtenido a través del sensor BMI                                                                 |
+--------------+----------------------------------------------------------------------------------------------------------------------+
| **fbs**      | (Azúcar en sangre en ayunas \> 120 mg/dl) (1 = verdadero; 0 = falso)                                                 |
+--------------+----------------------------------------------------------------------------------------------------------------------+
| **restecg**  | Resultados electrocardiográficos en reposo.                                                                          |
|              |                                                                                                                      |
|              | -   Valor 0: normal.                                                                                                 |
|              |                                                                                                                      |
|              | -   Valor 1: tener anomalías en la onda ST-T (inversiones de la onda T y/o elevación o depresión del ST \> 0,05 mV). |
|              |                                                                                                                      |
|              | -   Valor 2: mostrar hipertrofia ventricular izquierda probable o definitiva según los criterios de Estes.           |
+--------------+----------------------------------------------------------------------------------------------------------------------+
| **thalachh** | Frecuencia cardíaca máxima alcanzada.                                                                                |
+--------------+----------------------------------------------------------------------------------------------------------------------+
| **exng**     | Angina inducida por el ejercicio (1 = sí; 0 = no)                                                                    |
+--------------+----------------------------------------------------------------------------------------------------------------------+
| **oldpeak**  | Pico anterior                                                                                                        |
+--------------+----------------------------------------------------------------------------------------------------------------------+
| **slp**      | Pendiente                                                                                                            |
+--------------+----------------------------------------------------------------------------------------------------------------------+
| **caa**      | Número de vasos grandes (0-3)                                                                                        |
+--------------+----------------------------------------------------------------------------------------------------------------------+
| **thall**    | Desconocido                                                                                                          |
+--------------+----------------------------------------------------------------------------------------------------------------------+
| **output**   | Es el target.                                                                                                        |
|              |                                                                                                                      |
|              | -   0= menos posibilidades de ataque al corazón                                                                      |
|              |                                                                                                                      |
|              | -   1= más posibilidades de ataque al corazón                                                                        |
+--------------+----------------------------------------------------------------------------------------------------------------------+

Los hechos numéricos a estudiar serán los siguientes:

-   age, sex, cp, trtbps, chol, fbs, restecg, exng y output.

# 3. Limpieza de los datos

## 3.1. ¿Los datos contienen ceros o elementos vacíos? Gestiona cada uno de estos casos.

A continuación vamos a procesar los datos para elminar los que sean erróneaos o redundantes. También vamos a ver si podemos eliminar algunos atributos de los datos.

Primeramente, vamos a ver si hay valores vacíos o nulos:

```{r echo=TRUE, message=FALSE, warning=FALSE}
# Buscamos campos nulos y vacíos 
print("Valores nulos:")
colSums(is.na(heartAttackData))
print("Campos vacíos:")
colSums(heartAttackData == "")
```

Podemos ver que el dataset no contiene ningún campo nulo o vacío.

A continuación vamos a eliminar la variable thall, ya que se desconoce su significado y no va a ser relevante en el estudio que vamos a realizar.

```{r echo=TRUE, message=FALSE, warning=FALSE}

#Eliminamos la columna thall
heartAttackData$thall<- NULL
```

## 3.2. Identifica y gestiona los valores extremos.

A continuación vamos a identificar y gestionar los valores extremos. Para detectar dichos valores extremos o *outliers,* se va a obtener los rangos de los valores maximos y minimos de cada variable y a continuación se va a representar los datos mediante graficos de cajas (*boxplots*).

Primero empezamos mirando el rango de valores maximos y minimos de cada variable:

```{r echo=TRUE, message=FALSE, warning=FALSE}

library(ggplot2)

range(heartAttackData$age)
range(heartAttackData$sex)
range(heartAttackData$cp)
range(heartAttackData$trtbps)
range(heartAttackData$chol)
range(heartAttackData$fbs)
range(heartAttackData$restecg)
range(heartAttackData$thalachh)
range(heartAttackData$exng)
range(heartAttackData$oldpeak)
range(heartAttackData$slp)
range(heartAttackData$caa)
range(heartAttackData$output)


```

La edad comprendida de los pacientes esta entre 29 y 77. Por lo tanto, no hay valores extremos.

Comprobando el rango vemos que la mayoría de los valores son variables categoricas: sex, cp, fbs,restecg, exng, slp, caa y output.

```{r echo=TRUE, message=FALSE, warning=FALSE}
unique(heartAttackData$sex)
unique(heartAttackData$cp)
unique(heartAttackData$fbs)
unique(heartAttackData$restecg)
unique(heartAttackData$exng)
unique(heartAttackData$slp)
unique(heartAttackData$caa)
unique(heartAttackData$output)
```

Se ha comprobado que cada valor numérico de las anteriores variables tiene un significado categórico.

Ahora nos falta por ver si hay valores extremos en trtbps, chol, thalachh y oldpeak. En caso que hayan, se ha decidido eliminar las observaciones de dichos valores extremos.

```{r echo=TRUE, message=FALSE, warning=FALSE}
#trtbps
g_caja<-boxplot(heartAttackData$trtbps, col="#0c4c8a", frame.plot=F, horizontal = TRUE)

#Eliminamos outliers:
heartAttackData<-heartAttackData[!(heartAttackData$trtbps %in% g_caja$out),]
```

```{r echo=TRUE, message=FALSE, warning=FALSE}
#chol
g_caja<-boxplot(heartAttackData$chol, col="#0c4c8a", frame.plot=F, horizontal = TRUE)

#Eliminamos outliers:
heartAttackData<-heartAttackData[!(heartAttackData$chol %in% g_caja$out),]

```

```{r echo=TRUE, message=FALSE, warning=FALSE}
#thalachh
g_caja<-boxplot(heartAttackData$thalachh, col="#0c4c8a", frame.plot=F, horizontal = TRUE)

#Eliminamos outliers:
heartAttackData<-heartAttackData[!(heartAttackData$thalachh %in% g_caja$out),]

```

```{r echo=TRUE, message=FALSE, warning=FALSE}
#oldpeak
g_caja<-boxplot(heartAttackData$oldpeak, col="#0c4c8a", frame.plot=F,horizontal = TRUE)

#Eliminamos outliers:
heartAttackData<-heartAttackData[!(heartAttackData$oldpeak %in% g_caja$out),]
```

```{r echo=TRUE, message=FALSE, warning=FALSE}
#oldpeak
g_caja<-boxplot(heartAttackData$oldpeak, col="#0c4c8a", frame.plot=F,horizontal = TRUE)

#Eliminamos outliers:
heartAttackData<-heartAttackData[!(heartAttackData$oldpeak %in% g_caja$out),]
```

Tras eliminar los outliers comprobamos con cúantas observaciones nos quedamos:

```{r echo=TRUE, message=FALSE, warning=FALSE}
dim(heartAttackData)
```

Se puede comprobar que se han perdido 19 filas de datos, es decir, alrededor del 6%, lo que no supone un problema.

*TODO: Guardar dataset*

# 4. Análisis de los datos

## 4.1. Selección de los grupos de datos que se quieren analizar/comparar (p. ej., si se van a comparar grupos de datos, ¿cuáles son estos grupos y qué tipo de análisis se van a aplicar?)

Para los análisis se separaran los datos en dos grupos, en función del sexo. 
Para cada grupo observaremos los valores de colesterol y frecuencia cardíaca 
máxima y compararemos las medias, para ver si existen diferencias entre las 
poblaciones.

Por otro lado intentaremos probar la relación entre colesterol y frecuencia 
cardíaca mediante una regresión lineal.

Para empezar crearemos una etiqueta categórica para cada sexo, que es útil para 
ciertos tipos de test y representaciones visuales:
```{r echo=TRUE, message=FALSE, warning=FALSE}
heartAttackData$sex_name[heartAttackData$sex == 0] = "sex0"
heartAttackData$sex_name[heartAttackData$sex == 1] = "sex1"
```

Seguidamente separamos el dataset en dos en función del sexo:
```{r echo=TRUE, message=FALSE, warning=FALSE}

sex0Data = heartAttackData[heartAttackData$sex == 0,]
sex1Data = heartAttackData[heartAttackData$sex == 1,]
```

## 4.2. Comprobación de la normalidad y homogeneidad de la varianza.

### 4.2.1. Normalidad y homoscedasticidad en colesterol

Vamos a representar en primer lugar la distribución del colesterol para cada 
sexo:

```{r echo=TRUE, message=FALSE, warning=FALSE}

ggplot(sex0Data, aes(x=chol)) + 
  geom_histogram(aes(y=after_stat(density)), binwidth=22, colour="black", fill="white") + 
  geom_density(alpha=.2, fill="#FF6666") +
  ggtitle("Distribución colesterol sexo 0")
```


```{r echo=TRUE, message=FALSE, warning=FALSE}

ggplot(sex1Data, aes(x=chol)) + 
  geom_histogram(aes(y=after_stat(density)), binwidth=22, colour="black", fill="white") + 
  geom_density(alpha=.2, fill="#FF6666") +
  ggtitle("Distribución colesterol sexo 1")
```
Observamos que en ambos casos parece seguirse una distribución similar a la 
normal. Procedemos a aplicar la prueba de Shapiro-Wilk para comprobar si 
efectivamente estamos ante una distribución que podemos considerar normal.

```{r echo=TRUE, message=FALSE, warning=FALSE}
shapiro.test(sex0Data$chol)
```

```{r echo=TRUE, message=FALSE, warning=FALSE}
shapiro.test(sex1Data$chol)
```

Con un p-valor superior a 0.5 en ambos casos, no rechazamos la hipótesis nula y 
aceptamos que la distribución del colesterol es normal para ambos sexos.

Debido a que los grupos siguen una distribución normal respecto de las medidas 
de colesterol, aplicamos el test de Levene para comprobar si podemos considerar 
que tienen varianzas similares:

```{r echo=TRUE, message=FALSE, warning=FALSE}
library(car)
leveneTest(chol ~ sex_name, data = heartAttackData)
```

Comprobamos que el p-valor de la prueba de Levene es de 0.1, por lo que no se 
rechaza la hipótesis nula y se considera que las muestras tienen varianzas 
similares.

### 4.2.2. Normalidad y homoscedasticidad en frecuencia cardíaca

Vamos ahora con los datos de frecuencia cardíaca, los graficamos de similar 
manera que el colesterol:

```{r echo=TRUE, message=FALSE, warning=FALSE}

ggplot(sex0Data, aes(x=thalachh)) + 
  geom_histogram(aes(y=after_stat(density)), binwidth=11, colour="black", fill="white") + 
  geom_density(alpha=.2, fill="#FF6666") +
  ggtitle("Distribución frecuencia cardíaca sexo 0")
```

```{r echo=TRUE, message=FALSE, warning=FALSE}

ggplot(sex1Data, aes(x=thalachh)) + 
  geom_histogram(aes(y=after_stat(density)), binwidth=11, colour="black", fill="white") + 
  geom_density(alpha=.2, fill="#FF6666") +
  ggtitle("Distribución frecuencia cardíaca sexo 1")
```

Apreciamos en ambos casos que una cola es sensiblemente más alargada que la 
otra, por lo que es posible que no nos encontremos ante una distribución normal.
Aplicamos la prueba de Shapiro-Wilk para comprobarlo:

```{r echo=TRUE, message=FALSE, warning=FALSE}
shapiro.test(sex0Data$thalachh)
```

```{r echo=TRUE, message=FALSE, warning=FALSE}
shapiro.test(sex1Data$thalachh)
```

Con un contundente p-valor cercano al cero, rechazamos la hipótesis nula y 
entendemos que las distribuciones no siguen un patrón normal.

Los test de Shapiro nos indica que no se sigue una distribución normal en 
ninguno de los grupos para la frecuencia cardíaca, por lo que aplicamos el test no 
paramétrico de Fligner-Killeen para conocer si las varianzas de los grupos son 
similares:

```{r echo=TRUE, message=FALSE, warning=FALSE}
fligner.test(thalachh ~ sex_name, data = heartAttackData)
```

Con un p-valor de 0.09 no rechazamos la hipótesis nula y consideramos que los 
grupos tienen varianzas similares.

## 4.3. Aplicación de pruebas estadísticas para comparar los grupos de datos. En función de los datos y el objetivo del estudio, aplicar pruebas de contraste de hipótesis, correlaciones, regresiones, etc. Aplicar al menos tres métodos de análisis diferentes.

### 4.3.1. Comparación de medias de colesterol por sexo

En primer lugar, aplicaremos un análisis estadístico descriptivo para conocer 
cada uno de los grupos. En primer lugar vamos a ver en que rangos se
distribuyen los datos.

```{r echo=TRUE, message=FALSE, warning=FALSE}
summary(sex0Data$chol)
cat("Var: ", var(sex0Data$chol), "\n")
cat("Sd: ", sd(sex0Data$chol))
```

```{r echo=TRUE, message=FALSE, warning=FALSE}
summary(sex1Data$chol)
cat("Var: ", var(sex1Data$chol), "\n")
cat("Sd: ", sd(sex1Data$chol))
```

```{r echo=TRUE, message=FALSE, warning=FALSE}
ggplot(heartAttackData, aes(x = sex_name, y = chol)) +
  geom_boxplot() +
  stat_summary(fun.y=mean, geom="point", color="red", fill="red")
```
Apreciamos que para el sexo 0 tenemos tanto una media como una mediana 
superior a la del sexo 1, además de un rango intercuartílico mais amplio.

Vamos a hacer una visualización para ver que podemos extraer de la 
distribución y de la media:

```{r echo=TRUE, message=FALSE, warning=FALSE}
sex_means <- data.frame (
  sex_name = c("sex0", "sex1"),
  chol = c(
    mean(heartAttackData$chol[heartAttackData$sex_name == "sex0"]), 
    mean(heartAttackData$chol[heartAttackData$sex_name == "sex1"])
  )
)


ggplot(heartAttackData, aes(x=chol, fill=sex_name)) +
  geom_histogram(binwidth=22, alpha=.5, position="identity") +
  geom_vline(
    data=sex_means, aes(xintercept=chol,  colour=sex_name), 
    linetype="dashed", linewidth=1
  ) +
  ggtitle("Distribución y media por sexo")
```

Vemos que la media de colesterol parece ser superior para las personas del 
sexo 0. Lo comprobamos aplicando la prueba de t de Student:

```{r echo=TRUE, message=FALSE, warning=FALSE}
t.test(chol ~ sex_name, data = heartAttackData, alternative="greater")
```

Observamos que tenemos un p-valor menor que 0.05, por lo que rechazamos la 
hipótesis nula y podemos afirmar con un 95% de confianza que el colesterol es 
superior en personas del sexo 0.

### 4.3.2. Comparación de medias de frecuencia cardíaca por sexo

Vamos a examinar ahora los datos para la frecuencia cardíaca.

```{r echo=TRUE, message=FALSE, warning=FALSE}
summary(sex0Data$thalachh)
cat("Var: ", var(sex0Data$thalachh), "\n")
cat("Sd: ", sd(sex0Data$thalachh))
```

```{r echo=TRUE, message=FALSE, warning=FALSE}
summary(sex1Data$thalachh)
cat("Var: ", var(sex1Data$thalachh), "\n")
cat("Sd: ", sd(sex1Data$thalachh))
```

```{r echo=TRUE, message=FALSE, warning=FALSE}
ggplot(heartAttackData, aes(x = sex_name, y = thalachh)) +
  geom_boxplot() +
  stat_summary(fun.y=mean, geom="point", color="red", fill="red")
```
En este caso, podemos ver que la mediana del sexo 0 es superior y el rango 
intercuartílico es más estrecho. También se aprecia visualmente que la media 
del sexo 0 es superior, pero por muy poco.

Vamos a ver la media sobre la distribución:

```{r echo=TRUE, message=FALSE, warning=FALSE}
sex_means <- data.frame (
  sex_name = c("sex0", "sex1"),
  thalachh = c(
    mean(heartAttackData$thalachh[heartAttackData$sex_name == "sex0"]), 
    mean(heartAttackData$thalachh[heartAttackData$sex_name == "sex1"])
  )
)


ggplot(heartAttackData, aes(x=thalachh, fill=sex_name)) +
  geom_histogram(binwidth=11, alpha=.5, position="identity") +
  geom_vline(
    data=sex_means, aes(xintercept=thalachh,  colour=sex_name), 
    linetype="dashed", linewidth=1
  ) +
  ggtitle("Distribución y media por sexo")
```
Como comentábamos antes, se aprecia que las medias de frecuencia cardíaca son bastante similares, siendo la del sexo 0 solo ligeramente superior.

Vamos a aplicar la prueba de Mann-Whitney (ya que no tenemos distribuciones 
normales) para ver si podemos considerar que la media de las poblaciones es distinta:

```{r echo=TRUE, message=FALSE, warning=FALSE}
wilcox.test(thalachh ~ sex_name, data = heartAttackData, alternative="two.sided")
```
Con un p-valor de 0.49 no podemos rechazar la hipótesis nula, por lo que 
consideramos que la media de la frencuencia cardíaca máxima de las poblaciones 
de ambos sexos es similar.

### 4.3.3. Correlación entre colesterol y frecuencia cardíaca

Por último vamos a examinar si existe alguna relación entre el nivel de 
colesterol y la frecuencia cardíaca máxima alcanzada. Para ello emplearemos 
una regresión lineal.

Graficaremos en primer lugar la regresión, a ver que se puede observar.

```{r echo=TRUE, message=FALSE, warning=FALSE}
ggplot(heartAttackData,aes(trtbps, chol)) +
  geom_point() +
  geom_smooth(method='lm')
```
De un simple vistazo ya nos es sencillo percibir que no parece que el colesterol
este relacionado del forma alguna con la frecuencia cardíaca.

Vamos a examinar los valores obtenidos de la regresión con más detalle:

```{r echo=TRUE, message=FALSE, warning=FALSE}
lm(trtbps ~ chol, data = heartAttackData)
```

```{r echo=TRUE, message=FALSE, warning=FALSE}
summary(lm(trtbps ~ chol, data = heartAttackData))
```



Podemos apreciar que el coeficiente de correlación es prácticamente 0, indicando
que el colesterol y la frecuencia cardíaca no se encuentran para nada 
relacionados. Si observamos el coeficiente de determinación, vemos que del 
mismo modo el colesterol no explica la varianza de la frecuencia cardíaca. 

Podemos concluir por tanto que el colesterol y la frecuencia cardíaca no están 
relacionados de una forma lineal.

# Conclusiones

# 5. Representación de los resultados a partir de tablas y gráficas

Este apartado se puede responder a lo largo de la práctica, sin necesidad de concentrar todas las representaciones en este punto de la práctica.

# 6. Resolución del problema

A partir de los resultados obtenidos, ¿cuáles son las conclusiones? ¿Los resultados permiten responder al problema?

# 7. Código

Hay que adjuntar el código, preferiblemente en R, con el que se ha realizado la limpieza, análisis y representación de los datos. Si lo preferís, también podéis trabajar en Python.

# 8. Vídeo

Realizar un breve vídeo explicativo de la práctica (máximo 10 minutos), donde ambos integrantes del equipo expliquen con sus propias palabras el desarrollo de la práctica, basándose en las preguntas del enunciado para justificar y explicar el código desarrollado. Este vídeo se deberá entregar a través de un enlace al Google Drive de la UOC ([https://drive.google.com/...),](https://drive.google.com/…),) junto con enlace al repositorio Git entregado.
